【裁判字號】    95,婚,209
【裁判日期】    951122
【裁判案由】    確認婚姻成立
【裁判全文】
臺灣臺南地方法院民事判決               95年度婚字第209號
原      告  乙○○
            甲○○
兼上二人
法定代理人  丙○○
共      同
訴訟代理人  侯清治律師
被      告  丁○○
上列當事人間請求確認婚姻關係存在等事件，經本院於民國95年
11月8日言詞辯論終結，判決如下：
    主      文
確認原告丙○○與第三人陳正文間之婚姻關係存在。
確認原告乙○○（民國玖拾年陸月貳拾日生，身分證字號：Ｚ0
00000000號）、甲○○（民國玖拾壹年柒月貳拾伍日生，身分證
字號：Ｚ000000000號）與第三人陳正文間之親子關係存在。
訴訟費用由被告負擔。
    事實及理由
甲、程序方面：
一、被告經合法通知，未於言詞辯論期日到場，核無民事訴訟法
    第386條所列各款情形，依原告之聲請，由其一造辯論而為
    判決。
乙、實體方面：
一、原告主張：
（一）按確認法律關係之訴，非原告有即受確認判決之法律上之
      利益者，不得提起之；民事訴訟法第247條所謂即受確認
      判決之法律上利益，須因法律關係存否不明確，致原告在
      私法上之地位有受侵害之危險，而此危險得以對於被告之
      確認判決除去之者，始為存在。此觀諸民事訴訟法第247
      條及最高法院27年上字第316號判例自明。又所謂確認親
      子關係存否之訴，係指原告以特定人間之親子關係存在或
      不存在之主張為其訴訟上之請求之訴。現行人事訴訟程序
      雖無該訴訟之明文規定，但民國（下同）89年2月9日修正
      之民事訴訟法第247條，已擴大確認訴訟之範圍，因此確
      認親子關係存否之訴，乃係以法律上之親子關係有所爭執
      ，且有即受確認判決之法律上利益時，即得允許有即受法
      律利益之人提起；系爭依法發生而無待登記成立之配偶及
      親子身份關係，原來家屬親人並無人有所爭執，故無起訴
      確認之必要（在陳正文歿後，亦不能提起他訴訟確認之)
      ，故只申請春日鄉公所辦理戶籍登記（審查中），詎共同
      原告之配偶 (父親)陳正文於94年3月21日遭被告丁○○酒
      醉駕車肇事過失致死對之提起侵權行為損害賠償事件 (鈞
      院95年度重訴字第9號侵權行為損害賠償事件)，於95年2
      月14日開庭時，被告當庭因原告丙○○尚未與陳正文辦理
      入籍登記，故否認原告丙○○與受害人陳正文間之婚姻（
      配偶身份）及原告乙○○、原告甲○○與陳正文間之親子
      關係，致使共同原告與陳正文間之婚姻、親子關係因被告
      之爭執所造成之不明確，而使原告等於私法上之地位（侵
      權行為請求權人之法律上地位）有受侵害之虞，自有即受
      確認判決之法律上利益。
（二）查陳正文與原告丙○○二人曾於兩造長女即原告乙○○出
      生後之同年9月間在屏東縣春日鄉○○村○○路之村民活動
      中心席開六桌舉行公開婚禮，當時屏東縣歸崇村村長戊○○、及現任歸崇村村長李茂吉、前屏東縣議員何水金、陳
      正文之父陳瑞清、兄長陳正雄、原告丙○○之父王火炎、
      母陳美花等人均有在場親見該婚禮，嗣未及辦理結婚登記
      ，陳正文即遭被告酒醉駕駛撞斃，然原告丙○○與陳正文
      之婚禮既依法於90年9月間有公開儀式，並有雙方父母及
      親友到場親見證明其結婚之法定儀式，縱雙方未及前往戶
      政機關辦理登記之手續，填寫結婚證書，仍不影響兩造結
      婚存在之事實。
（三）按非婚生子女其經生父撫育者，視為認領；非婚生子女，
      其生父與生母結婚者，視為婚生子女，民法第1065、1064
      條分別定有明文，茲陳正文於87年起即與原告丙○○同居
      生活於陳正文住所 (即屏東縣春日鄉○○村○○路30號)
      ，並於婚前即90年6月23日生下長女乙○○，而為陳正文
      以其女而扶養，一家三口共同生活之，亦即原告乙○○已
      因生父撫育，視為認領，而為其婚生子女；嗣陳正文與原
      告丙○○因已產育原告乙○○，遂於90年9月間舉行公開
      婚禮，原告乙○○，更因其生母之原告丙○○，與生父陳
      正文結婚而依法準正視為婚生子女，是乙○○依法確為原
      告丙○○與陳正文之婚生子女無誤。而長男即原告乙○○
      既為原告丙○○與陳正文於婚後之91年7月25日所生，且
      仍為陳正文生前所扶養者，縱受胎期間未在婚姻關係存續
      期間，依民法第1064條規定，應亦為陳正文之婚生子女。
      為此，爰提起本件訴訟，並請求判決如主文所示。
二、被告方面：
    被告未於言詞辯論期日到場，亦未提出書狀作何聲明或陳述
    。
三、得心證之理由：
（一）按確認之訴非原告有即受確認判決之法律上利益者，不得
      提起。所謂即受確認判決之法律上利益，係指法律關係之
      存否不明確，原告主觀上認其在法律上之地位有不安之狀
      態存在，且此種不安之狀態，能以確認判決將之除去者而
      言；又確認之訴，非原告有即受確認判決之法律上利益者
      ，不得提起，民事訴訟法第247條第1項定有明文。亦即原
      告提起確認之訴，必須其主張之法律關係存否在當事人間
      不明確，致原告之權利或其他法律上之地位有不安之危險
      ，即時有以確認判決除去之必要，其在法律上始有受判決
      之利益（最高法院52年度台上字第1240號、52年度台上字
      第1922號判例意旨參照）。本件原告等主張其與第三人陳
      正文間婚姻、親子關係成立，惟未至戶政事務所辦理戶籍
      登記，詎陳正文遭被告酒醉駕車肇事而死，原告等對之提
      起侵權行為損害賠償，遭被告否認原告等與陳正文間之婚
      姻、親子關係，則原告等與陳正文間之婚姻、親子關係存
      否已有不明確狀態，並致原告等法律上地位有不安之狀態
      ，揆諸前開說明，原告等提起確認與陳正文婚姻、親子關
      係存在之訴，即有受確認判決之法律上利益，應准予提起
      。
（二）次按結婚，應有公開儀式及2人以上之證人，此為民法第
      982條第1項所明定，如欠缺其中任何一要件，則其婚姻關
      係即屬不成立。又所謂結婚應有公開之儀式，指結婚之當
      事人應行定式之禮儀，使不特定人得以共聞共見認識其為
      結婚者而言，所謂二人以上之證人，衹須有行為能力在
      場親見而願證明者為已足，不以證婚人為限。至所行之儀
      式，無論舊俗新式，祗須依當地之習俗為之即可，並不以
      其舉行之地點，係在私人住宅抑酒樓餐廳，或在門口有無
      張燈結彩而有所區別。故如若兩造曾依照習俗於其住所搓
      湯圓、祭拜祖先、燃放鞭炮，並表明結婚而宴客一桌，則
      不失為公開之結婚儀式，兩造之婚姻關係，應已成立。參
      照最高法院51年台上字第551號判例、84年台上字第1869
      號判決、83年台上字第1808號判決意旨。查原告丙○○主
      張其與第三人陳正文間有依其部落習俗舉行結婚儀式，業
      據證人何水金到場證述：「我是在春日鄉擔任調解委員，
      之前是屏東縣議員，丙○○與陳正文他們二個有戀愛，但
      他們二個家境都很窮，後來他們已經要生第二胎的時候，
      他們就去協調雙方的家長，因為男方給不起聘金，就用原
      住民的方式來辦理結婚，當時他們二人只穿乾淨的衣服，
      沒有穿結婚禮服，我們原住民的婚禮，沒有說男方要怎樣
      、女方要怎樣，當時並沒有男方去迎娶女方的動作，只是
      在女方家裡煮山豬肉，表示男方對她的歉意，當時只是簡
      單的報告，當時是村長主持，說今天是男方要向女方表示
      歉意的意思，所以殺山豬肉請客喝酒，沒有什麼菜這樣，
      也沒有什麼結婚儀式或跳舞這樣，當天我是陪男方到那邊
      去，村長也有說要表示今天他們結婚的意思，我們大家也
      都認同他們當天是結婚，當時也沒有在說什麼主婚人、證
      婚人之類的，當時主持的是前任的村長戊○○」等語綦祥
      （詳見95年7月19日言詞辯論筆錄），足徵原告丙○○與
      第三人陳正文間已依其原住民當地結婚習俗舉行結婚典禮
      ，且此舉之意義為在場者所瞭解，自得謂其備有結婚之公
      開儀式，參以被告對於原告主張之事實未於言詞辯論期日
      到場爭執，復未提出書狀作何聲明或陳述，是原告之主張
      堪信為真實，則原告丙○○訴請確認其與第三人陳正文間
      之婚姻關係存在，於法有據，應予准許。
（三）末按親子關係之認定部分，理論上自應以科學方式就系爭
      親子雙方進行鑑定（如血型、ＤＮＡ遺傳基因檢測等方式
      ）為之，以求正確；進一步以言，此類案型中亦僅有此種
      身體鑑定之科學證據，始為直接證據，其他相關之事證，
      例如生父生母間於懷孕前之同居、以及撫育行為甚或事後
      雙方之認知或其他行為，皆僅係間接證據，用以作為親子
      關係認定之佐證。原告等主張乙○○、甲○○為陳正文之
      長女、長子乙節，業由原告乙○○、甲○○與陳正文之父
      陳瑞清進行血緣鑑定，經成大醫院婦產部優生保健科出具
      血緣鑑定報告書結論為：1.DNA遺傳標記檢驗結果：總半
      血親關係指數（CHSI）：136.354643，父系遺傳標記Y染
      色體DNA STR單倍型結果相同。2.根據以上分析結果，陳
      瑞清（男，民國45年11月8日，身分證字號Ｚ000000000）
      與甲○○（男，民國91年7月24日，身分證字號：Ｚ000000
      000）確有可能為祖孫關係；根據以上分析結果，陳瑞清
      （男，民國45年11月8日，身分證字號Ｚ000000000）與乙○○（女，民國90年6月23日，身分證字號：Ｚ000000000
      ）之血緣關係，其總半血親關係指數（CHSI）為363.8042
      07，兩者確有可能為祖孫關係，再參諸上開證人何水金所
      證稱原告與陳正文要生第2胎時，因雙方都很窮，男方給
      不起聘金，就去協調雙方的家長，用原住民的方式來辦理
      結婚等語，堪認原告等主張原告乙○○、甲○○與陳正文
      間之親子關係存在堪信為真，原告等為確認乙○○、甲○○與陳正文間之親子關係，乃提起本訴，本諸上開說明，
      並無不合，應予准許。
丙、結論：
    本件原告之訴為有理由，依民事訴訟法第385條第1項前段、
    第78條，判決如主文。
中    華    民    國    95    年    11    月    22    日
                  家事法庭    法  官  陳美燕
以上正本係照原本作成。
如對本判決上訴，須於判決送達後20日內向本院提出上訴狀。
中    華    民    國    95    年    11    月    22    日
                              書記官  周曉萍


司法院資訊處製作；財團法人民間司法改革基金會備份。
